【裁判字號】    99,交聲,1611
【裁判日期】    991123
【裁判案由】    違反道路交通管理處罰條例聲明異議
【裁判全文】
臺灣桃園地方法院交通事件裁定        99年度交聲字第1611號
原處分機關  交通部公路總局新竹區監理所
異  議  人
即受處分人  張連誌
上列異議人因違反道路交通管理處罰條例案件，不服原處分機關
交通部公路總局新竹區監理所桃園監理站中華民國99年9月27日
桃監裁罰字第裁52-DB0000000號裁決處分，向本院聲明異議，本
院裁定如下：
    主  文
原處分撤銷。
張連誌汽車駕駛人，駕駛汽車經測試檢定酒精濃度超過規定標準
，處吊扣普通重型機車駕駛執照拾貳個月。
    理  由
一、按交通法庭認為聲明異議有理由或聲明異議雖無理由而原處
    分不當或違法者，應以裁定將原處分經聲明異議部分撤銷，
    並自為裁定，道路交通案件處理辦法第20條前段定有明文。
    次按汽車駕駛人飲用酒類或其他類似物後其吐氣所含酒精濃
    度超過每公升0.25 毫克或血液中酒精濃度超過0.05%以上，
    不得駕車；又汽車駕駛人，駕駛汽車經測試檢定有酒精濃度
    超過規定標準之情形者，處新臺幣（下同） 15,000 元以上
    60,000元以下罰鍰，並當場移置保管該汽車及吊扣其駕駛執
    照1 年，且應接受道路交通安全講習，道路交通安全規則第
    114 條第2 款、道路交通管理處罰條例第24條第1 項第2 款
    、第35條第1 項第1 款亦分別定有明文。
二、原處分意旨略以：異議人張連誌駕駛車牌號碼5FT-778號重
    型機車，於民國99年3月7日21時43分許在桃園縣蘆竹鄉○○
    路○段470巷口處，因酒後駕車，酒精濃度測試值達每公升
    0.93毫克，為舉發單位即桃園縣政府警察局蘆竹分局警備隊
    警員填製桃警局交字第DB0000000 號舉發違反道路交通管理
    事件通知單（下稱舉發單）予以舉發，嗣原處分機關依道路
    交通管理處罰條例第35條第1 項第1 款、第24條第1 項第2
    款（原處分漏載第1 項第2 款）等規定，於99年9 月27日以
    桃監裁罰字第裁52-DB0000000號違反道路交通管理事件裁決
    書（下稱裁決書）裁處異議人罰鍰45000 元，吊扣駕駛執照
    12 個 月，並應參加道路交通安全講習。
三、聲明異議意旨略以：異議人於上開時地酒後駕車，前經臺灣
    桃園地方法院檢察署檢察官為緩起訴處分，緩起訴期間為1
    年，令異議人應向國庫支付25000 元，並參加法治教育課程
    1 場次確定，異議人並於99年8 月10日繳納25000 元，已受
    法律的制裁，原處分機關一事二罰，為此，請求撤銷原處分
    等語。
四、經查：
（一）異議人於上開時地酒後駕車，經警測得其呼氣酒精濃度超
      過標準值，有「酒後駕車經酒測器呼氣酒測值為0.93mg/L
      」之違規行為，惟異議人同一行為涉犯刑法第185 條之3
      公共危險罪，業經臺灣桃園地方法院檢察署檢察官於99年
      5 月25日以99年度偵字第8719號為緩起訴處分，緩起訴期
      間為1 年，令異議人應於緩起訴處分確定後6 個月內，向
      國庫支付25000 元，並參加臺灣桃園地方法院檢察署所舉
      辦之法治教育1 場次確定，嗣依職權送請再議，亦經臺灣
      高等法院檢察署檢察長以99年度上職議字第8902號處分書
      駁回在案，緩起訴期間為99年7 月1 日起至100 年6 月30
      日止，異議人已於98年8 月10日向國庫支付25,000元等情
      ，有上開舉發單影本、裁決書、臺灣桃園地方法院檢察署
      99年度偵字第8719號緩起訴處分書、臺灣高等法院檢察署
      99年度上職議字第8902號處分書在卷可稽，並經本院調閱
      上開卷宗核閱無誤，復為異議人所自承，是異議人前揭違
      規事實已堪認定。
（二）按94年2 月5 日公布，於95年2 月5 日施行之行政罰法第
      26 條 規定：「一行為同時觸犯刑事法律及違反行政法上
      義務規定者，依刑事法律處罰之。但其行為應處以其他種
      類行政罰或得沒入之物而未經法院宣告沒收者，亦得裁處
      之。前項行為如經不起訴處分或為無罪、免訴、不受理、
      不付審理之裁判確定者，得依違反行政法上義務規定裁處
      之」。又其他種類行政罰，係指違反行政法上之義務應受
      「裁罰性」之「不利處分」，依行政罰法第2 條規定，包
      括限制或禁止行為之吊扣證照處分及警告性之講習處分在
      內。究其立法目的，一行為同時觸犯刑事法律及違反行政
      法上義務規定時，由於刑罰與行政罰同屬對不法行為之制
      裁，而刑罰之懲罰作用較強，故依刑事法律處罰，即足資
      警惕時，實無一事二罰再處行政罰之必要；且刑事法律處
      罰，由法院依法定程序為之，較符合正當法律秩序，應予
      優先適用，但罰鍰以外之沒入或其他種類行政罰，因兼具
      維護公共秩序之作用，為達行政目的，行政機關仍得併予
      裁處。
（三）復按緩起訴期間內，有下列情形之一者，檢察官得依職權
      或依告訴人之聲請撤銷原處分，繼續偵查或起訴：於期
      間內故意更犯有期徒刑以上刑之罪，經檢察官提起公訴者
      。緩起訴前，因故意犯他罪，而在緩起訴期間內受有期
      徒刑以上刑之宣告者。違背第253 條之2 第1 項各款之
      應遵守或履行事項者，刑事訴訟法第253 條之3 第1 項定
      有明文。準此可認，經檢察官為「緩起訴」處分者，於「
      緩起訴」之猶豫期間內，最終是否會被檢察官提起公訴，
      猶懸而未定，亦即「緩起訴」處分於猶豫期間內尚未具有
      實質之確定力，檢察官於緩起訴期間內，可對被告為繼續
      觀察，如被告顯無反省警惕之情或根本欠缺反省警惕之能
      力，檢察官仍得依職權或依告訴人之聲請，將被告「緩起
      訴」處分撤銷，固見緩起訴處分顯與不起訴處分之性質不
      同，而行政罰法第26條明定「一行為不二罰」之原則，且
      應受行政罰之行為如經「不起訴處分或為無罪、免訴、不
      受理、不付審理」之裁判確定者，始得依違反行政法上義
      務規定裁處之，並未包括「緩起訴」處分在內。但「緩起
      訴」處分之最終使被告免於刑事訴追之效果與「不起訴」
      處分之效果相同，是以行政罰法第26條第2 項是否不包括
      緩起訴處分情形，仍非無疑，且觀諸被告須待緩起訴處分
      實質確定時，最終始能確定免於受刑事訴追，亦即在緩起
      訴期間內即猶豫期間期滿前，該緩起訴處分仍有被撤銷之
      可能，此時原處分機關若依法為行政裁決，將使受處分人
      有同時遭受行政處罰及刑事訴追之危險，顯與行政罰法第
      26條規定之立法意旨相違背。況檢察官為緩起訴處分時，
      依刑事訴訟法第253 條之2 第1 項規定對被告所為之指示
      及課予負擔，具有實質刑罰之效果，對被告具有財產減少
      及自由受限之影響，性質上可謂刑事處分，而緩起訴制度
      雖以特別預防為優先考量，但在具體個案決定上，實則已
      達到一般預防的作用及報應理念，基於一行為不二罰原則
      ，受處分人既已就其行為受到刑事處分，自不應因同一行
      為再受到國家的處罰（臺灣高等法院暨所屬法院96年法律
      座談會刑事類提案第36號研討結果參照）。
（四）查本件異議人酒後超過規定標準而駕駛動力交通工具之行
      為，同時涉犯道路交通管理處罰條例第35條第1 項第1 款
      規定及刑法第185 條之3 之公共危險罪，其中刑事部分，
      業經臺灣桃園地方法院檢察署檢察官緩起訴處分確定，異
      議人並已依檢察官指示向國庫支付25,000元等情，已如前
      述。核異議人依檢察官命令支付國庫一定金額，具實質刑
      罰效果，依前揭說明，原處分機關自不得再依道路交通管
      理處罰條例第35條第1項第1款規定逕予裁處異議人罰鍰之
      處分，是原處分機關於99年9月27日裁處異議人罰鍰
      45,000 元，即與行政罰法第26條第1項前段、第2項規定
      有違，難謂適法。
（五）按道路交通管理處罰條例第35條第1 項僅規定「吊扣其駕
      駛執照一年」，並未明定其駕駛執照之種類，則有關吊扣
      、吊銷駕駛執照處分效力與執行方式之法令依據，當係依
      據道路交通管理處罰條例第68條規定，而該條業於94年12
      月14日修正公布，並自95年3 月1 日施行。修正前之道路
      交通管理處罰條例第68條原規定：「汽車駕駛人，因違反
      本條例及道路交通安全規則之規定，受吊扣或吊銷駕駛執
      照處分時，吊扣或吊銷其持有各級車類之駕駛執照」，其
      立法意旨在於違規行為對道路交通秩序之維持及道路交通
      安全已生較大之影響，故規定吊扣或吊銷其持有各級車類
      之駕駛執照，以限制其繼續駕車行駛道路之權利，其係屬
      駕駛行為之限制，並不因所持駕駛執照種類不同而有所差
      異。惟因考量原條文將違法或違規駕駛人所持有各級車類
      之駕駛執照一併吊銷或吊扣，失之過酷，對於人民工作與
      生活影響過鉅，有違比例原則，經與交通部協商後，乃將
      其中「受吊扣處分者，吊扣其持有各級車類之駕駛執照」
      部分之規定刪除，則修正後道路交通管理處罰條例第68條
      之規定，既已刪除「吊扣」等字，而僅餘「吊銷」等字，
      依「明示其一，排除其他」之法理，該條應係明示排除「
      吊扣駕駛執照處分時，吊扣其持有各級車類之駕駛執照」
      之規定，而僅餘「吊銷駕駛執照處分時，始吊銷其持有各
      級車類之駕駛執照」之規定，而限縮修正前條文之適用範
      圍。循此以觀，駕駛人違反道路交通管理處罰條例第35條
      第1 項第1 款之規定而受吊扣駕駛執照處分時，依修正後
      同法第68條規定並參照其修正意旨，應僅得吊扣違規或違
      法當時駕駛車類之駕駛執照，否則將造成同一違規或違法
      行為，因受處分人持有駕駛執照種類之不同，而異其處分
      之結果。況酒醉駕車行為係製造法所不容許之風險，以風
      險製造之立場觀之，並不因駕駛車輛種類之不同，而有所
      差別，但從風險實現之觀點而言，酒醉駕駛車類之不同，
      其對於交通安全衍生之實害結果也有所差異，如駕駛人駕
      駛低一級之車類違反本條例之規定時，不論其所造成之實
      害結果，而一律吊扣駕駛人所持有之各類駕照，亦有違相
      同事件相同處理，不同事件不同處理之平等原則（臺灣高
      等法院暨所屬法院97年法律座談會刑事類提案第40號討論
      暨審查意見參照）。準此，參諸上開道路交通管理處罰條
      例第68條之修正過程與修正理由，行為人有道路交通管理
      處罰條例第35條第1 項第1 款所規定之違規行為，須吊扣
      駕駛執照時，應僅能吊扣行為人違法或違規當時駕駛車輛
      所憑之駕駛執照，不得再吊扣行為人所持有、與駕駛違規
      車輛無關之其他各級車類駕駛執照至明。而異議人現持有
      之駕駛執照為普通重型機車及普通自用小客車駕駛執照一
      節，有證號查詢機車、汽車駕照基本資料各1 紙在卷可稽
      ，而依前開說明，異議人因飲用酒類後駕駛重型機車，且
      經酒精檢測呼氣直達每公升0.93毫克之情形，揆諸前開修
      法經過及說明，依法僅得以吊扣異議人所持有之普通重型
      機車類之駕駛執照自明，原處分機關裁罰逕予吊銷異議人
      之駕駛執照12個月，即與法理相違，要難謂妥適。
（六）另原處分裁處對異議人施以道安講習部分，揆諸前揭說明
      ，係屬達成遏止酒後駕車之不法行為，維護道路交通用路
      權人之安全法益等行政目的所必要之不利處分，惟異議人
      因同一酒後駕車行為涉犯公共危險罪嫌而另受檢察官為「
      參加臺灣桃園地方法院檢察署所舉辦之法治教育1 場次」
      ，乃係預防再犯所為之必要命令一節，有臺灣桃園地方法
      院檢察署檢察官執行緩起訴處分命令通知書1 紙附於偵查
      卷可資參照，是其性質具刑罰效果，對異議人而言亦係一
      不利處分，依前述「一事不二罰」原則，自不應因同一行
      為再受到處分機關施以道安講習之處分。又原處分機關裁
      處道安講習部份，雖未具異議人聲明異議，然因酒後駕車
      僅有一交通違規行為，且有關其處罰效果之罰鍰、施以道
      路安全講習，均無從分離，本院自應就原處分全部加以審
      理，附此敘明。
五、綜上所述，本件異議人確有駕駛重型機車經測試檢定酒精濃
    度超過規定標準之違規行為，然異議人之同一違規行為既經
    檢察官為緩起訴處分確定，且異議人亦已履行緩起訴處分之
    條件，並已接受相當於刑法之處罰及依命令參加法治教育，
    依前揭說明，原處分機關對於持有普通自小客車駕駛執照、
    重型機車駕駛執照之情況下，而為罰鍰、吊扣異議人駕駛執
    照12個月及施以道安講習之裁決，於法自有未合，從而，本
    件經異議之部分既有理由，原處分即應予以撤銷，但因異議
    人仍涉有舉發之違規情事，業如前述，自應由本院撤銷原處
    分機關之裁處，另依道路交通管理處罰條例第35條第1 項第
    1 款之規定，另行裁處如主文第2 項所示，以資適法。
六、依道路交通案件處理辦法第20條前段，裁定如主文。
中    華    民    國    99    年    11    月    23    日
                  交通法庭法  官    楊麗文
以上正本證明與原本無異。
如不服本裁定，應於裁定送達後5 日內向本院提出抗告狀。
                          書記官    柯凱騰
中    華    民    國    99    年    11    月    23    日

司法院資訊處製作；財團法人民間司法改革基金會備份。
